臺灣臺南地方法院刑事判決　　　　　　　99年度訴字第1770號
公　訴　人　臺灣臺南地方法院檢察署檢察官
被　　　告　涂勝欽
指定辯護人　本院公設辯護人余訓格
上列被告因偽造有價證券等案件，經檢察官提起公訴（99年度偵
字第16958號），本院判決如下：
    主  文
涂勝欽連續意圖供行使之用，而偽造有價證券，處有期徒刑年
拾月。附表偽造借據欄編號1、2、3所示偽造陳漢津之署名、印
文各參枚及偽造本票欄編號1至編號4所示之本票肆紙均沒收。
    事  實
一、陳漢津、吳昇進等二人分別係朋友關係。詎涂勝欽為求向吳
    昇進順利借款，明知未經陳漢津同意或授權簽發發票人為陳
    漢津之本票，竟基於意圖為自己不法之所有及意圖供行使之
    用而偽造有價證券及行使偽造私文書之概括犯意，先於民國
    90年10月5日，在台南市○○路上之華南銀行金華分行前，
    佯以友人陳漢津經營工廠需資金周轉為由，向吳昇進借款新
    台幣（下同）60萬元，旋交付其於某不詳時地，利用不知情
    之刻印業者偽造陳漢津之印章一枚及偽造陳漢津署名所簽發
    如附表編號1所示之本票及借據予吳昇進而行使之，供作其
    上開借款之擔保，致吳昇進不知有詐，而如數借款，足以生
    損害於陳漢津、吳昇進。嗣涂勝欽因未能如期還款，復於如
    附表編號2至4所示時間前之不詳時間，另各偽造如附表編號
    2至4所示陳漢津名義之本票及編號2至3所示之借據，並各交
    予吳昇進作為擔保而行使之，足生損害於陳漢津本人。嗣因
    涂勝欽仍未能如期清償，經吳昇進持如附表所示本票及借據
    向陳漢津請求清償上開借款未果，吳昇進及陳漢津始知上情
    。
二、案經陳漢津訴由台灣台南地方法院檢察署檢察官偵查起訴。
    理  由
壹、證據能力部分：按被告以外之人於檢察事務官、司法警察官
    或司法警察調查中所為之陳述，基於實體發現真實之訴訟目
    的，依第159條之2規定，如與審判中之陳述不符時，經比較
    結果，其先前之陳述，相對「具有較可信之特別情況」，且
    為證明犯罪事實存否所「必要」者，或於審判中有第159 條
    之3所列死亡等原因而無法或拒絕陳述之各款情形之一，經
    證明其調查中所為陳述絕對「具有可信之特別情況」，且為
    證明犯罪事實之存否所「必要」者，亦例外地賦與證據能力
    。查，證人陳漢津、吳昇進於警詢中所為之陳述，業經辯護
    人爭執其證據能力，核無刑事訴訴訟法第159條之2或第159
    條之3所定例外賦與證據能力之情形，自無證據能力。至證
    人陳漢津於偵查中向檢察官所為證述，雖係被告以外之人於
    審判外之言詞陳述，為傳聞證據，然其於偵查中向檢察官所
    為證述，既經具結（見99年度他字第1916號卷第32頁），且
    本院審酌該言詞陳述係由證人出於自由意識而陳述，又無其
    他證據足認該陳述有何顯不可信之情事等一切情況，依刑事
    訴訟法第159條之1第2項規定，認上開證人於偵訊中之證述
    ，得採為認定本件犯罪事實所憑之證據。
貳、認定犯罪事實之證據及理由：
一、訊之被告涂勝欽矢口否認有上開犯行，辯稱：伊自民國77年
    間進入成大醫院醫療事務部檔案組，與吳昇進即為同事，78
    年至81年間，伊進入嘉南藥專二專夜間部進修與陳漢津成為
    醫療事務班同班同學，吳昇進亦於同年考進工業安全科，三
    人間有同學關係，非如吳昇進所言和陳漢津互不相識。伊與
    陳漢津原屬莫逆之交，伊個人因買賣股票，理財信用擴張太
    快，陳漢津知悉並情義相挺，並曾同意申請萬泰銀行現金卡
    供被告周轉使用，本案是伊向吳昇進借錢，吳昇進說要有人
    擔保，才經陳漢津同意後簽發本票及借據，若吳昇進、陳漢
    津素不相識，僅憑伊口頭向吳昇進借錢，並開立陳漢津名義
    本票，吳昇進豈有可能因此交付60萬元，伊係事先得到陳漢
    津同意，才以其名義開立本票，事後無力償還吳昇進僅屬民
    事責任問題，並無偽造有價證券。
二、經查，上揭犯罪事實，業據告訴人陳漢津於偵查中指陳明確
    （見偵查卷第29頁），核與證人吳昇進於偵查及本院審理時
    結證：涂勝欽於90年10月5日以朋友陳漢津開工廠要調度資
    金為由問他可以借多少，他說能借60萬元，並要求陳漢津開
    本票及借據，後來涂勝欽交給他本票及借據時，即有陳漢津
    的簽名及印章，涂勝欽並說是陳漢津本人寫的及蓋的等語明
    確，92年間這筆借款無法清償，他要求改由涂勝欽簽發本票
    ，後並曾持本票向法院裁定准予強制執行，但僅扣得涂勝欽
    一點點薪水就無法再扣。至98年底，經詢問同事獲知陳漢津
    電話，向陳漢津追償，陳漢津否認有向他借款等語相符（見
    偵查卷第29頁、本院卷第47頁至49頁），復有如附表所示之
    本票4張及借據3張在卷可佐。
三、證人即告訴人陳漢津於本院審理時到庭附和被告之辯解，證
    稱：吳昇進向他要錢後，經回想涂勝欽在病歷室有口頭跟他
    提過要向吳昇進借錢，並告知要用他的名義，當時他跟涂勝
    欽講，與吳昇進不熟，吳昇進可能不會借，如果要他擔任擔
    保人，他同意，由其全權處理。後來涂勝欽有跟他提過以其
    名義開本票、借據向涂勝欽借款，因事忙就忘記了，98年吳
    昇進跟他提這件事時，他嚇一跳，請涂勝欽還錢，涂勝欽說
    還不起，他認為變成擔保人要還錢，才會提告，事後經涂勝
    欽一直跟他說何時跟他談過這件事，經回想好像有這件事云
    云。然查：
  (一)如附表所示之本票及借據均以告訴人陳漢津名義簽立，有本
    票四紙及借據三張附卷可參（見99年度他字第1916號卷第37
    頁至第40頁）。而一般以非借款人所簽發本票調借現金，貸
    與人通常要求實際借款人需於本票上背書，以確保權益，為
    借款過程所常見之慣例。本件附表所示本票俱無被告之背書
    ，是吳昇進於偵查及本院證稱：當時被告以陳漢津要開工廠
    需要資金為由而借款，他信任被告，因而借款予陳漢津，並
    要求陳漢津開立本票及借據（見99年度他字第1916號卷第29
    頁）即屬可信。且從吳昇進於借款未獲償還改要求涂勝欽簽
    發本票之行為，亦可證明吳昇進借款當時認知之借款人為陳
    漢津無訛。
  (二)又依告訴人陳漢津於本院審理時證述他與吳昇進不熟，吳昇
    進不會借款，但同意作涂勝欽借款之擔保人，並授權涂勝欽
    全權處理。然卷存之本票、借據，卻均由被告逕以陳漢津為
    發票人、借款人名義簽立，與被告涂勝欽所稱陳漢津有同意
    擔任作借款擔保人之意旨亦不相符，被告所稱已獲陳漢津同
    意以其名義向吳昇進借款，顯不足採。
  (三)再證人吳昇進係於98年年底經同事告知陳漢津電話而向陳漢
    津追償，此據陳漢津、吳昇進證述在卷。而陳漢津於99年5
    月21日以：「其與吳昇進素不相識，被告涂勝欽偽以其名義
    簽發之本票及借據，向吳昇進借款」為由，向台灣台南地方
    法院檢察署提出告訴，有告訴狀附卷可參，則陳漢津自遭吳
    昇進追償債務，至提出告訴，時隔近半年，就曾否同意涂勝
    欽以其名義向吳昇進借款，衡情自已為相當之查證方提出告
    訴。況其於偵查中更明確指證：「這些票都不是我寫的，也
    不是我開的，我也沒有同意被告以我名義開立這些本票及借
    據持向吳昇進借款」（見偵查卷第29頁），始終堅稱欲追究
    被告責任，從未提及借款前被告有告知要以其名義擔任擔保
    人甚或借款人，足認其於本院審理時所為證述，係事後應被
    告之懇請或與被告達成一定之協議而為，屬事後串飾迴護之
    詞，不能憑信。
四、綜上，本件事證已臻明確，被告前揭偽造有價證券、行使偽
    造私文書、詐欺取財之犯行，已堪認定，應依法論科。
、所犯罪名及刑之酌科：
一、核被告涂勝欽所為，係犯刑法第201條第1項之意圖供行使之
    用而偽造有價證券罪、刑法第216條、第210條之行使偽造私
    文書罪及刑法第339條第1項之詐欺取財罪。至被告偽造「陳
    漢津」印章後，進而偽造印文及偽造「陳漢津」署名之行為
    ，各為其偽造有價證券及偽造私文書之部分行為，暨偽造私
    文書及行使偽造有價證券之低度行為，復各為行使偽造私文
    書及偽造有價證券之高度行為所吸收，均不另論罪。被告利
    用不知情第三人偽造印章，核係間接正犯。又刑法第201 條
    第1項及第339條第 1項所定罰金刑部分，依罰金罰鍰提高標
    準條例第1條第1項前段規定，原規定就其原定數額提高十倍
    ，茲依刑法施行法第1條之1規定中華民國94年1月7日刑法修
    正施行後，刑法分則編所定罰金之貨幣單位為新臺幣，而94
    年1月7日刑法修正時，刑法分則編未修正之條文定有罰金者
    ，自94年1月7日刑法修正施行後，就其所定數額提高為三十
    倍。本次94年1月7日刑法修正時，刑法第201條第1項並未為
    修正，而依上揭規定，就罰金刑部分之貨幣單位改為新台幣
    ，因而就其所定罰金數額提高為三十倍，惟實際上刑法第20
    1條第1項之偽造有價證券罪及第339條第1項之詐欺罪之構成
    要件及法定刑並未變更，自無有利或不利而為新舊法比較適
    用之問題，附此敘明。至刑法第33條第5款修正後規定：「
    罰金：新臺幣一千元以上，以百元計算之。」，與修正前刑
    法第33 條第5款規定：「罰金：一元以上。」不同，且依九
    十五年六月十四日公布之刑法施行法第一條之一規定計算法
    定刑之罰金數額，並未較修正前之規定（以銀元計算之罰金
    數額，另適用罰金罰鍰提高標準條例第一條規定提高十倍）
    更有利於被告，經比較新舊法結果，以被告行為時之舊法較
    為有利於被告。又被告行為後，刑法第56條連續犯之規定，
    業於94年2月2日修正公布刪除，並於95年7月1日施行，本件
    被告基於概括犯意，以相似之手段，在緊接之時間，先後各
    多次觸犯構成要件相同之行使偽造私文書、意圖供行使之用
    而偽造有價證券罪及詐欺罪之行為，依修正前刑法第56條之
    規定，本應依連續犯之規定論以一連續行使偽造私文書罪、
    一連續意圖供行使之用而偽造有價證券罪及一連續詐欺罪，
    惟因行為後新法業已刪除連續犯之規定，此刪除雖非犯罪構
    成要件之變更，但顯已影響行為人刑罰之法律效果，自屬法
    律有變更，依刑法第2條第1項規定，比較新、舊法結果，仍
    應適用較有利於被告之行為時法即舊法，論以連續犯之一連
    續行使偽造私文書罪及一連續意圖供行使之用而偽造有價證
    券罪、一連續詐欺罪（參照最高法院95年第8次刑事庭會議
    決議），並加重其刑。又被告所犯上開意圖供行使之用而偽
    造有價證券罪及行使偽造私文書罪、詐欺罪間，具有方法結
    果之牽連關係，為裁判上一罪，而查被告行為後，刑法第55
    條牽連犯之規定，業於94年2月2日修正公布刪除，並於95年
    7月1日施行，被告所犯上開三罪，依修正後刑法之規定，應
    分論併罰，是比較新舊法之規定，以修正前之規定較有利於
    被告，依刑法第2條第1項之規定，應適用修正前即行為時刑
    法第55條牽連犯之規定，從一重之意圖供行使之用而偽造有
    價證券罪處斷，公訴意旨誤認應依想像競合犯處斷，尚有未
    洽，附此敘明
二、爰審酌被告智識程度非低，卻利用朋友間之信任，妄以他人
    名義簽發本票、借據借款，行為殊屬不該，應予責難，且就
    借款現仍未清償，告訴人陳漢津、借款人吳昇進因此仍受有
    損害，兼衡被告偽造本票、借據之張數、票面金額，暨其犯
    後否認犯行等一切情狀，量處如主文所示之刑。又被告行為
    後，中華民國九十六年罪犯減刑條例業經總統於96年7月4日
    公布，並自同年月16日起生效施行，核被告雖係於96年4月
    24日前為本案犯行，然所犯之偽造有價證券罪，屬中華民國
    九十六年罪犯減刑條例第3條第1項第15款所規定之罪，且本
    院所判處之宣告刑，已逾有期徒刑1年6月，即不得依該條例
    予以減刑，併予敘明。
三、至如附表偽造本票欄編號1至4所示之本票4紙，係屬偽造之
    有價證券，應依刑法第205條之規定，不問屬於被告與否，
    宣告沒收，至其上偽造「陳漢津」署名各一枚，係屬偽造本
    票之一部分，該偽造之本票1紙既已宣告沒收，自無庸再對
    其上之偽造「陳漢津」署名1枚為沒收之諭知，附此敘明。
    如附表偽造借據欄編號1至3所示借據，被告偽簽「陳漢津」
    署名3枚及偽造印文3枚，爰依刑法第219條規定，不論屬於
    被告所有與否，均應沒收。
據上論斷，應依刑事訴訟法第299條第1項前段，刑法第2條第1項
前段、修正前刑法第56條、第55條、刑法第201條第1項、第216
條、第210條、第339條、第205條、第219條，罰金罰鍰提高標準
條例第1條，判決如主文。
本案經檢察官宋文宏到庭執行職務。
中    華    民    國   100    年    5     月    12    日
                      刑事第三庭審判長法  官  朱中和
                                      法  官  陳威龍
                                      法  官  黃堯讚
以上正本證明與原本無異。
如不服本判決應於收受本判決後10日內向本院提出上訴書狀，並
應敘述具體理由。其未敘述上訴理由者，應於上訴期間屆滿後20
日內向本院補提理由書狀（均須按他造當事人之人數附繕本）「
切勿逕送上級法院」。
                                      書記官  許雅華
中    華    民    國   100    年    5     月    13    日
附錄本案論罪科刑法條全文：
中華民國刑法第201條
（有價證券之偽造變造與行使罪）
意圖供行使之用，而偽造、變造公債票、公司股票或其他有價證
券者，處3 年以上 10 年以下有期徒刑，得併科 3 千元以下罰
金。
行使偽造、變造之公債票、公司股票或其他有價證券，或意圖供
行使之用，而收集或交付於人者，處 1 年以上 7 年以下有期徒
刑，得併科 3 千元以下罰金。
中華民國刑法第210條
（偽造變造私文書罪）
偽造、變造私文書，足以生損害於公眾或他人者，處 5 年以下
有期徒刑。
中華民國刑法第216條
（行使偽造變造或登載不實之文書罪）
行使第 210 條至第 215 條之文書者，依偽造、變造文書或登載
不實事項或使登載不實事項之規定處斷。
中華民國刑法第339條
（普通詐欺罪）
意圖為自己或第三人不法之所有，以詐術使人將本人或第三人之
物交付者，處 5 年以下有期徒刑、拘役或科或併科 1 千元以下
罰金。
以前項方法得財產上不法之利益或使第三人得之者，亦同。
前二項之未遂犯罰之。
附表
┌─┬────────────────┬──────────┐
│編│偽造本票                        │偽造借據            │
│號│                                │                    │
├─┼────────────────┼──────────┤
│1 │票據號碼為766926號、面額為60萬元│面額60萬元、日期為90│
│  │、發票日為90年10月5日、到期日為 │年10月5日、立據人欄 │
│  │91年4月5日、發票人欄有陳漢津之印│有陳漢津之印文及署名│
│  │文及署押各1枚                   │各1枚               │
├─┼────────────────┼──────────┤
│2 │票據號碼為766929號、面額為60萬元│面額60萬元、日期為  │
│  │、發票日為91年4月5日、到期日為91│91年4月5日、立據人欄│
│  │年10月5日、發票人欄有陳漢津之印 │有陳漢津之印文及署名│
│  │文及署押各1枚                   │各1枚               │
├─┼────────────────┼──────────┤
│3 │票據號碼為766931號、面額為60萬元│面額60萬元、日期為91│
│  │、發票日為91年10月5日、到期日為 │年10月5日立據人欄有 │
│  │92年4月5日、發票人欄有陳漢津之印│陳漢津之印文及署名各│
│  │文1枚                           │1枚                 │
├─┼────────────────┼──────────┤
│4 │票據號碼為766935號、面額為60萬元│無                  │
│  │、發票日為92年4月5日、到期日為  │                    │
│  │92年10月5日、發票人欄有陳漢津之 │                    │
│  │印文及署押各1枚                 │                    │
└─┴────────────────┴──────────┘